【裁判字號】    97,上,317
【裁判日期】    970528
【裁判案由】    確認優先購買權不存在
【裁判全文】
臺灣高等法院民事判決                   97年度上字第317號
上  訴  人  乙○○
訴訟代理人  羅子武律師
複代理人    黃建霖律師
被上訴人    戊○○
            丁○○
            甲○○
            丙○○
            己○○
前列5人共同
訴訟代理人  吳孟良律師
上列當事人間確認優先購買權不存在事件，上訴人對於中華民國
97年 2月15日台灣士林地方法院96年度訴字第1136號第一審判決
提起上訴，經本院於97年5月14日言詞辯論終結，並判決如下：
    主    文
上訴駁回。
第二審訴訟費用由上訴人負擔。
    事實及理由
一、上訴人起訴主張：
  (一)上訴人為台灣士林地方法院（下稱士林地院）94年度執字第
    11722 號拍賣抵押物強制執行事件（下稱系爭執行事件）拍
    賣訴外人胡永隆所有坐落臺北縣淡水鎮○○段819 -L地號土
    地（面積218.5平方公尺）權利範圍7766/21850、同段819-M
    地號土地（面積218.5平方公尺）權利範圍 2508/21850及同
    段819-N 地號土地（面積218.5平方公尺）權利範圍1333/
    21850 （下合稱系爭土地」）之拍定人。然無權占有系爭土
    地且依法無優先承買權之被上訴人，卻經執行法院通知後就
    系爭土地主張行使優先購買權，致侵害上訴人之買受人地位
    ，上訴人有確認被上訴人於系爭執行事件就系爭土地之優先
    購買權不存在之法律上利益。
  (二)建築法第11條第 3項規定「應留設之法定空地，非依規定不
    得分割、移轉，並不得重複使用；其分割要件及申請核發程
    序等事項之辦法，由中央主管建築機關定之」，依此條文而
    製定「建築基地法定空地分割辦法」，足認法定空地係屬可
    分割，並非法令禁止之標的。系爭集合住宅之使用執照係74
    年所核發，系爭土地原所有權人胡永隆於79年1月8日才以買
    賣為原因登記為所有權人，亦足證法定空地並非不可移轉。
    胡永隆取得系爭土地應屬善意，縱有不得移轉之情事，亦屬
    善意第三人，依土地法第43條規定，原始取得系爭土地所有
    權。上揭使用執照所載之法定空地，另有胡永隆所有之地號
    ，即學府段809及820號，皆屬法定空地，並毗鄰系爭 819地
    號之旁，都屬本次拍賣標的，且已由第三人透過拍賣程序取
    得所有權。
  (三)上訴人為系爭土地之拍定人，詎被上訴人對上訴人所拍定之
    不動產主張優先承買權，士林地院命上訴人限期起訴確認被
    上訴人之優先購買權不存在，否則將視為同意上訴人之優先
    購買，上訴人應有民事訴訟法第 247條之確認利益。依台北
    縣政府工務局74年使用字第1278號使用執照所載，系爭土地
    屬法定空地，非屬機車道，僅係被上訴人違反使用地下室，
    將防空避難室改為機車停車位。
二、被上訴人則以：
    系爭土地為被上訴人所有之臺北縣政府工務局74年淡使字第
    1278號使用執照建物（下稱系爭建物）之法定空地，屬不能
    給付之標的，系爭執行事件就系爭土地所為之拍賣程序自始
    無效，應予撤銷，上訴人並無確認利益。縱上訴人有確認利
    益，被上訴人等業於法定期限內，依法就系爭土地主張行使
    優先承買權，上訴人之請求為無理由等語，資為抗辯。
三、上訴人於原審之聲明係確認被上訴人於系爭執行事件就系爭
    土地之優先購買權不存在。經原審駁回上訴人之請求，上訴
    人之上訴聲明為：(一)原判決廢棄。(二)確認被上訴人對坐落臺
    北縣淡水鎮○○段819 -L地號土地（面積218.5平方公尺）
    權利範圍7766/21850、同段819-M地號土地（面積218.5平方
    公尺）權利範圍2508/21850及同段819-N地號土地（面積
    218.5平方公尺）權利範圍1333/ 21850，於士林地院94年度
    執字第11722號強制執行事件拍賣時，優先購買權不存在。
    被上訴人之答辯聲明為：上訴駁回。
四、兩造不爭執之事實：
  (一)臺北縣淡水鎮○○○段庄子內小段13-1、13-2、13-19 地號
    土地原為訴外人鄞山寺所有，鄞山寺於72年 9月30日出具土
    地使用權同意書予幸田建設股份有限公司等起造人向臺北縣
    政府工務局申請核發72淡建字第1287號建造執照，作為興建
    系爭建物之建築基地。
  (二)臺北縣淡水鎮○○○段庄子內小段13-2地號土地（下稱系爭
    13-2地號土地）嗣於73年6月6日，經分割出臺北縣淡水鎮○
    ○○段庄子內小段13-112地號土地（下稱系爭13-112地號土
    地」），且系爭13-112地號土地之土地登記簿標示部其他登
    記事項欄內載有「全筆為法定空地」等文字，另於備考欄註
    明為「法定空地」。
  (三)系爭執行事件債務人胡永隆於78年6 月30日向鄞山寺買受系
    爭13-112地號土地，並於79年1月8日辦妥所有權移轉登記。
  (四)系爭13-112地號土地又於79年5 月31日經重測登記為臺北縣
    淡水鎮○○段819地號土地（下稱系爭819地號土地）。
  (五)系爭819 地號土地遭胡永隆之債權人聲請查封拍賣（即系爭
    執行事件），並經執行法院依不同之應有部分分成17標分別
    拍賣，其中第16標即編號L（權利範圍 7766/21850）、第17
    標即編號M（權利範圍2508/21850）及編號N（權利範圍1333
    /21850）係由上訴人拍定。
  (六)被上訴人為系爭建物之部分區分所有權人，並於民國80年之
    前即在系爭建物旁自行增建建物，且占用系爭土地。
  (七)被上訴人向執行法院主張就系爭土地有優先承買權，經上訴
    人否認後，執行法院遂命上訴人於期限內提起確認優先承買
    權不存在之訴，否則將視為同意被上訴人之優先承買權，並
    退回上訴人已繳交之保證金。
五、兩造爭執點之論述：
    上訴人主張其依法拍定系爭土地，該拍賣為有效，上訴人就
    被上訴人主張有優先承買權既有爭執，復經執行法院通知起
    訴，自有確認利益，被上訴人既無法定事由，又無權占有系
    爭土地，就系爭土地當無優先承買權存在等語；惟為被上訴
    人所否認，並以前揭情詞置辯。故本件爭點即為：(一)系爭執
    行事件就系爭土地所為之拍賣是否無效？(二)上訴人提起本件
    訴訟是否有確認利益？(三)被上訴人就系爭土地之拍賣是否有
    優先承買權存在？茲分述如下：
  (一)系爭執行事件就系爭土地所為之拍賣為無效：
    1.參照最高法院92年度臺上字第2775號裁判內容：「民法第
      68 條第2項規定「主物之處分及於從物」，所謂『處分』
      ，包括物權行為及債權行為在內。又主物、從物之關係，
      於主物與從權利之關係，亦可適用。本件原登記為上訴人
      名下所共有之系爭房屋本身主要結構所坐落之建築基地，
      及同宗建築基地所依法留設法定保留空地及退縮地之使用
      權，均因土地共有人之一李政明出具土地使用權同意書同
      意提供其共有土地予另一共有人李正文作為系爭房屋建築
      基地，由上訴人李正文在土地上建築系爭房屋，而歸屬於
      李正文單獨享有。此一法定保留空地及退縮地之使用權，
      乃足以幫助發揮系爭房屋及其本身主要結構所在建築基地
      合法圓滿使用之通常效用，則上訴人於68年10月2日，將
      上開登記為李正文名下之建物全棟，連同其共有之544地
      號土地，以買賣為原因完成房地所有權移轉登記。縱使該
      依照建築法之規定所留設法定保留空地及退縮地（即系爭
      552地號、545地號），未於前開房地過戶時一併辦理所有
      權移轉登記予被上訴人，且雙方買賣契約亦未載明包括上
      揭系爭土地之使用權的從權利在內，然上訴人既出賣系爭
      房地全棟予被上訴人李正家，其效力自及於該依法所留設
      有助於主物即系爭房屋本身及其主要結構所在建築基地效
      用之法定空地及退縮地之使用權的從權利在內」。本件鄞
      山寺既已出具包括系爭13-2地號土地在內之土地使用權同
      意書予幸田建設股份有限公司等起造人向臺北縣政府工務
      局申請核發72淡建字第1287號建造執照，作為興建系爭建
      物之建築基地，由上開起造人在土地上建築系爭建物，系
      爭13-2地號土地即歸屬全體起造人共有。縱系爭13-2地號
      土地嗣後分割出系爭13-112地號土地，系爭13-112地號土
      地仍屬系爭建物之法定空地，且不影響其所有權及使用權
      之歸屬。
    2.按建築基地，包括供建築物本身所占之地面及該建築物所
      應留設之法定空地。又應留設之法定空地，非依規定不得
      分割、移轉，並不得重複使用，73年11月 7日修正之建築
      法第11條第1、3項定有明文。因法定空地係供建築物整體
      日照、通風、採光、緊急避難及防火救災之用，以增進使
      用人之舒適、衛生及安全，與建築物本身有不可分離之關
      係，因之所謂不得分割、移轉，自屬包括所有權及使用權
      在內。準此，法定空地係依附於建築物整體，不得與建築
      物分離，而為獨立之權利客體，違反此項規定，自屬違反
      禁止規定，依民法第71條規定，其法律行為應屬無效。
    3.次按「保留作為空地之土地，既屬一宗建築基地之一部，
      自不得再行申請分割或作其他建築使用」（最高行政法院
      75年度判字第 975號裁判參照）。鄞山寺既已出具包括系
      爭13-2地號土地在內之土地使用權同意書予幸田建設股份
      有限公司等起造人向臺北縣政府工務局申請核發72淡建字
      第1287號建造執照，作為興建系爭建物之建築基地，系爭
      13-2地號土地嗣雖分割出系爭13-112地號土地，且系爭13
      -112地號土地非系爭建物所占用之地面，而屬系爭建物之
      法定空地，惟仍屬建築基地之一部分。又建築法第11條第
      3 項「應留設之法定空地，非依規定不得分割、移轉，並
      不得重複使用」係於73年11月 7日建築法修正時所增訂，
      系爭建物起造人於74年間申請使用執照時，即已有此規定
      ，故屬於系爭建物法定空地之系爭13-112地號土地（即重
      測後之系爭 819地號土地）之買賣、移轉應受上開建築法
      第11條第3項規定之限制。卷附臺北縣政府96年6月29日北
      府工建字第0960426034號函復執行法院略以：系爭819 地
      號土地另有74使字第1278號使用執照時，建築法並未規範
      ，該法定空地得否拍賣予非系爭建物所有人，非屬建築法
      限制事項云云（原審卷第27頁），顯有誤解，洵不足採。
    4.系爭13-112地號土地既屬系爭建物之法定空地，且係依附
      於系爭建物整體，不得與系爭建物分離，而為獨立之權利
      客體。則鄞山寺於78年6月30日將系爭13 -112地號土地出
      售予胡永隆，並於79年1月8日辦妥所有權移轉登記，即違
      反建築法第11條第 3項之禁止規定，依民法第71條規定，
      其買賣及移轉系爭13-112地號土地所有權之法律行為均屬
      無效。且不因地政機關誤為准許系爭13-112地號土地之移
      轉登記而有所不同。上訴人主張系爭13-112地號土地既已
      移轉登記予胡永隆，可見系爭13 -112地號重測後之系爭
      819 地號土地並非不得出賣予第三人云云，容有誤會，殊
      不足採。因系爭13-112地號土地之土地登記簿標示部上已
      載明該土地為法定空地，故胡永隆買受系爭13-112地號土
      地，應非屬善意受讓人，不受土地法第43條之保護，附此
      敘明。
    5.按強制執行中拍賣之不動產為第三人所有者，其拍賣為無
      效。所有權人於執行終結後，亦得提起回復所有權之訴請
      求返還，法院判令返還時，原發管業證書當然失其效力，
      法院自得命其繳銷，業經司法院院字第578號解釋在案。
      至強制執行法第98條規定拍賣之不動產，買受人自領得執
      行法院所發給權利移轉證書之日起，取得該不動產所有權
      ，係指拍賣之不動產本得為強制執行之標的物者而言，若
      不動產屬於第三人所有，而不應為強制執行之標的物者，
      即應依上開解釋辦理（最高法院30年上字第2203號判例參
      照）。系爭13- 112地號即重測後之系爭819地號土地為系
      爭建物之法定空地，依規定法定空地不得分割或移轉為他
      人所有，只能作為空地使用且依附於建築物，供系爭建築
      物全體所有權人使用，屬於公共設施之一部分。則系爭執
      行事件拍賣法定空地，並經上訴人拍定，揆諸前揭說明，
      該拍賣係屬無效。至於胡永隆所有另 2筆同屬系爭建物法
      定空地之土地，縱於系爭執行事件經第三人拍定而獲核發
      權利移轉證書，亦將因拍賣無效而無法取得所有權，是上
      訴人以此為由，主張本件拍賣系爭土地為有效云云，尚難
      憑採。被上訴人辯稱系爭執行事件就系爭土地所為之拍賣
      為無效一節，洵堪採信。
  (二)上訴人提起本件訴訟並無確認利益：
    按確認法律關係之訴，非原告有即受確認判決之法律上利益
    者，不得提起之，民事訴訟法第247條第1項前段定有明文。
    所謂即受確認判決之法律上利益，係指因法律關係之存否不
    明確，原告主觀上認其在法律上之地位有不安之狀態存在，
    且此種不安之狀態，能以確認判決將之除去者而言，若縱經
    法院判決確認，亦不能除去其不安之狀態者，即難認有受確
    認判決之法律上利益（最高法院52年臺上字第1240號判例參
    照）。系爭執行事件就系爭土地所為之拍賣既屬自始、當然
    、確定無效，則上訴人本即不得因拍定而取得系爭土地所有
    權，拍賣既屬無效，自無被上訴人行使土地優先承買權之問
    題。故縱被上訴人就系爭土地向執行法院具狀行使優先承買
    權，執行法院並通知上訴人於期限內提起確認優先承買權不
    存在之訴，惟因上訴人並未因無效拍賣而享有期待取得系爭
    土地所有權之私法上地位，被上訴人亦不因無效拍賣系爭土
    地而得主張優先承買權，亦即上訴人之法律上地位並無不安
    之狀態存在，自無以確認判決除去不安狀態之必要。從而，
    上訴人訴請確認被上訴人於系爭執行事件就系爭土地之優先
    購買權不存在，實非有即受確認判決之法律上利益，為無理
    由，應予駁回。
  (三)被上訴人對於系爭土地之拍賣是否有優先承買權存在？
    上訴人提起本件訴訟，既無確認利益，已如前述，則此爭點
    即無庸再予審酌，附此敘明。
六、綜上所述，上訴人之主張並無可採，被上訴人之抗辯尚堪採
    信。從而，上訴人提起本件確認之訴為無理由，應予駁回。
    是則原審為上訴人敗訴之判決，於法並無違誤。上訴意旨仍
    執前詞指摘原判決不當，求予廢棄改判，為無理由，應予駁
    回。
七、本件事證已臻明確，兩造其餘攻擊防禦方法，經審酌後，或
    與本件無涉，或與判決結果不生影響，毋庸一一論列。
八、據上論結，本件上訴為無理由，依民事訴訟法第449條第1項
    、第78條，判決如主文。
中    華    民    國    97    年    5     月    28    日
                    民事第二庭
                        審判長法  官  吳謙仁
                              法  官  李瓊蔭
                              法  官  蘇瑞華
正本係照原本作成。
如不服本判決，應於收受送達後20日內向本院提出上訴書狀，其
未表明上訴理由者，應於提出上訴後20日內向本院補提理由書狀
（均須按他造當事人之人數附繕本）上訴時應提出委任律師或具
有律師資格之人之委任狀；委任有律師資格者，另應附具律師資
格證書及釋明委任人與受任人有民事訴訟法第466條之1第1項但
書或第2項（詳附註）所定關係之釋明文書影本。
中    華    民    國    97    年    5     月    29    日
                              書記官  賴以真
附註：
民事訴訟法第466條之1（第1項、第2項）：
對於第二審判決上訴，上訴人應委任律師為訴訟代理人。但上訴
人或其他法定代理人具有律師資格者，不在此限。
上訴人之配偶、三親等內之血親、二親等內之姻親，或上訴人為
法人、中央或地方機關時，其所屬專任人員具有律師資格並經法
院認為適當者，亦得為第三審訴訟代理人。


司法院資訊處製作；財團法人民間司法改革基金會備份。
